臺灣彰化地方法院民事判決　九十二年度訴字第一○二號
　　原　　　告　丁○○
　　訴訟代理人　黃精良律師
　　被　　　告　台灣旗仕股份有限公司
　　法定代理人　乙○○
　　被　　　告　甲○○
　　參　加　人　CHEERFU.
　　法定代理人　王文欽
右當事人間請求侵權行為損害賠償等事件，本院於民國九十四年三月一日言詞辯論終
結，判決如左：
    主      文
原告之訴及假執行之聲請均駁回。
訴訟費用由原告負擔。
    事實及理由
一、本件被告台灣旗仕股份有限公司（下稱台灣旗仕公司）未於最後言詞辯論期日到
    場，核無民事訴訟法第三百八十六條各款所列情形，爰依原告之聲請，由其一造
    辯論而為判決。
二、按就兩造訴訟有法律上利害關係之第三人，為輔助一造起見，於該訴訟係屬中，
    得為參加。民事訴訟第五十八條第一項定有明文。本件參加人主張其為系爭肥料
    製造公司，將肥料交由被告台灣旗仕公司代理銷售，約定使用產品產生藥害、肥
    傷等損害由參加人賠償，倘被告本件訴訟敗訴，得向參加人請求賠償，參加人為
    有法律上利害關係之第三人，爰聲請參加訴訟等語，核無不合，先予敘明。
三、原告主張：原告於坐落彰化縣大村鄉○○段六二六、六二七地號等二筆土地種有
    約０．三二五五公頃之葡萄，種植之葡萄已達五、六年之久，發育尚稱良好，因
    被告台灣旗仕公司派員工即被告甲○○推銷該公司自新加坡進口之保綠八一八有
    機液體肥料（下稱系爭肥料），聲稱富含植物生長素AUXIN及二十多種微量元素
    、乃天然植物所萃取之有機環保產品，並經政府許可肥料登記證號碼北進質字第
    九一四００一號等語，致原告於民國九十年二月十六日一次向被告購買每箱十二
    瓶，計三箱，並於九十年二月二十一日施用原告所種植之葡萄，詎料竟發生葡萄
    葉焦黃枯萎，所生之葡萄均老化長不大，以上情形，已經本院九十年聲字第一二
    三號保全證據在卷。原告向被告購買系爭肥料後，除在使用時才會打開瓶蓋，未
    使用只能密封不動放置家中，經行政院農業委員會台中區農業改良場以原告提供
    之肥料試葉結果，新葉老葉均不正常，此與原告當初於原告土地使用被告所出賣
    予原告之肥料施作情形相同，足見依告所提供試驗之肥料如稀釋六百倍被使用即
    不正常。且被告賣予原告之產品係保證成分為全氮百分之三、銨態氮百分之０．
    二、水溶磷酐百分之一．二，經濟部標準檢驗局試驗報告所載卻為全氮百分之三
    ．一八、銨態氮百分之０．四二、水溶性磷酐百分之０．六七、水溶性全氮百分
    之０．九二，可見被告之產品成分標示無一確實，尤其是銨態氮之成分差別竟達
    二倍之多，委實離譜。另經行政院農業委員會農業藥物毒物試驗所檢驗之結果，
    原告提供化驗之產品並無被告所辯摻入嘉磷塞溶液及三乙醇胺成分，且依檢驗結
    果該產品含有2,4,5-T含量百分之三．二八，該藥劑在國內未經過主管機關登記
    許可准使用於農作物之栽培管理，在國外亦因該產品中含有不純物戴奧辛有致癌
    、致畸胎之虞而遭多國禁用；該種藥劑係可供作農地灌溉渠道除草劑或灌木森林
    之落葉劑，並非長葉劑，顯不適用於葡萄上，而葡萄葉枯萎落葉，對葡萄是致命
    之打擊，足見被告所出售予原告之產品，顯有瑕疵。查原告種植之葡萄樹計死亡
    一千零九十棵，嗣後向訴外人劉獻忠購買三百九十棵、每棵單價新台幣（下同）
    六百元，合計六十五萬四千元。而葡萄樹一年採收二期，原告土地面積０．三二
    五五公頃，一分地通常可收十八萬元，每一期即可收五十七萬六千元，一年二期
    可請求一百一十五萬二千元，原告因施用被告所賣之系爭肥料，致使所種植之葡
    萄樹死亡殆盡，原所結之葡萄均老化長不大，此種收成之損失及另須購葡萄樹栽
    種所生之損失，應由被告賠償。另被告旗仕公司僱用被告甲○○對外為業務推銷
    ，被告應負連帶賠償責任。爰依民法第一百八十四條第一項、第一百八十八條、
    第二百二十七條、第三百五十四條等規定，請求被告連帶給付一百八十萬六千元
    及法定遲延利息等語。並聲明：(一)被告應連帶給付原告一百八十萬六千元及自起
    訴狀繕本送達之翌日起至清償之日止，按年息百分之五計算之利息。(二)願供擔保
    ，請准宣告假執行。
四、被告甲○○則以：原告主張其於九十年二月二十一日使用系爭肥料產生損害云云
    ，卻係於九十年三月九日始聲請保全證據，九十年四月二日勘驗時，鑑定之專家
    丙○○已稱「本件無法做確實鑑定」，原告亦撤回鑑定聲請，行政院農業委員會
    台中區農業改良場九十年四月六日函覆之說明二亦記載「由於噴施藥劑迄今已有
    一段時間，無法確認是否該種藥劑所引起之藥害或肥害」，故本件並無原告所說
    之損害情形。又本件對系爭肥料進行試驗，對照試驗結果，由原告提出肥料之Ａ
    、Ｂ區，其老葉與新葉從施肥後第一日起分別呈現「明顯枯萎」、「略枯萎」，
    直到第十四日兩者均「明顯枯萎老化」，而且「葡萄果實枯萎」，且正常率都是
    零。而由被告提出肥料之Ｃ區，老葉自第一日至第十四日均「生育正常」，新葉
    第一、二日「略為枯萎」，之後轉為「生育正常」，再由表二、表四觀之，可知
    新葉、老葉之葉綠素含量及氮磷鉀養分含量均比對照之Ｅ區略高或相當，足證被
    告提出之肥料與登記證記載及包裝瓶上之標示相符，對植物之生長有正面作用。
    另被告提出肥料之Ｄ區，老葉自第一日到第十四日均「略為枯萎」，但自第六日
    之表一到第十四日之表二，其正常率卻從百分之九０上升到百分之九五。另第十
    四日之表二、表四，及第六日之表三，其葉綠素含量、葉長、葉寬、氮磷鉀含量
    均與對照之Ｅ區相當接近，表示本區之老葉最後趨於「正常生育」，至於本區之
    新葉，自第一、二日起之「枯萎」到第七日之「皺縮且部分停止生長」，到第十
    四日「皺縮且停止生長」，以及表一區新葉之葉綠素由正常值（Ｅ區十七．一及
    Ｃ區一七．六）上升到二四．九，增幅百分之四三．五，可以看出新葉受到「外
    力」之侵害仍力爭生存之韌性，以及新葉求生能力之反彈。另本區之新葉不同於
    Ａ，Ｂ區新葉，沒有「明顯枯萎」乃係因Ｄ區之施作位置恰巧界於Ａ、Ｂ區之間
    ，遭受兩次接觸較大之池魚之殃，不若Ｃ區只遭受一次且接觸面積較小之「外力
    」，而對造組Ｅ區未與Ａ，Ｂ區相鄰，更是幸運。故依試驗報告，被告有合理懷
    疑認為原告係在肥料中摻入疑為殺草劑之農藥。而依「農藥檢驗報告」所載，原
    告所提供之肥料檢驗出含有除草落葉劑之有效成分2,4,5-T之含量高達三．二八
    ％，惟被告所提供之肥料卻未檢出有此成分，此結果與上開試驗報告吻合。被告
    經銷肥料，當然希望使用者之農作物長的好、賣的多，不會加除草落葉劑傷害顧
    客之農作物，惹來麻煩又自斷生意，兩造素不相識，被告並無傷害原告之動機等
    語置辯。並聲明：(一)如主文第一項所示。(二)如受不利判決，願供擔保請准宣告免
    為假執行。
五、被告台灣旗仕公司則以：被告公司僅為經銷商，確實有賣系爭肥料肥料給原告，
    但不能確定原告是否因使用系爭肥料才發生問題，亦不知原告之損害係如何計算
    等語置辯。並聲明：(一)如主文第一項所示。(二)如受不利判決，願供擔保請准宣告
    免為假執行。
六、參加人陳述略以：系爭肥料係參加人生產，並交由被告台灣旗仕公司總代理，系
    爭肥料所含AUXIN成分並非肥料、農藥，係植物生長調節劑。使用肥料用噴的標
    示應該是一千倍，但是以六百倍也不會產生藥害，使用系爭肥料並不會造成損害
    ，原告種植之葡萄並不是因使用系爭肥料而受損害。另本院保全證據事件所附據
    農業改良場九十年四月六日函，其中記載稱現場農人口述即為原告之口述，其是
    混合芬替等三種農藥後才發生焦黃等情形，而非單純使用系爭肥料。原告提出之
    肥料並非被告販售之原有肥料，因原告有摻入其他溶劑，酸鹼度會改變，而且會
    變的水水的。至原告與被告提出之肥料檢驗結果，成分比例雖不相同，然參加人
    製造肥料係依農業局規定範圍內製造，並在容許誤差內製造，因在技術問題上，
    銨態氮比例會變動，農委會已改成不需要登記銨態氮比例，只要登記全氮即可。
    而2,4,5-T之成分只有中國大陸使用，台灣雖有人用漁船走私進來，但沒有人在
    用等語。
七、兩造不爭執之事實：
　(一)系爭肥料係參加人製造，由被告台灣旗仕公司代理銷售，被告甲○○受僱於被告
    台灣旗仕公司，系爭肥料係由被告甲○○出售予原告。
　(二)原告於九十年三月九日曾對系爭肥料施用於其種植之葡萄產生損害，聲請保全證
    據，經本院九十年度聲字第一二三號事件，於九十年四月二日為證據保全在案。
　(三)本院囑託行政院農業委員員會台中區農業改良場，分別就原告（處理代號Ａ、Ｂ
    ）及被告提出之肥料（處理代號Ｃ、Ｄ）與一般施肥管理（處理代號Ｅ），依肥
    料瓶裝所貼說明一千倍（Ａ、Ｃ區）及原告所述施「先噴一次，三天後澆灌，噴
    的劑量為加水六百倍，澆灌的劑量為加水三百倍」之施用方法（Ｂ、Ｄ區）進行
    試驗。施用第一日，Ａ、Ｂ區均呈新葉明顯枯萎、老葉略枯萎情形，Ｃ區為新葉
    略呈枯萎、老葉生育正常；Ｄ區為新葉枯萎、老葉略呈枯萎；Ｅ區則為新葉生育
    正常，老葉生育正常。至第十四日，Ａ、Ｂ區均呈新葉明顯枯萎黃化、老葉明顯
    枯萎黃化，果實枯萎，老葉、新葉正常率均為零；Ｃ、Ｅ區均為新葉生育正常、
    老葉生育正常，老葉及新葉正常率均為百分之百。Ｄ區在施用第七日，新葉皺縮
    且部分停止生長、老葉略微枯萎，至第十四日，新葉皺縮且停止生長，老葉略微
    枯萎，老葉正常率為百分之九十五，新葉正常率為百分之二十。
　(四)原告及被告提出之肥料，經本院囑託經濟部標準檢驗局台中分局依系爭肥料登記
    證之成分檢驗結果，原告提出之肥料成分為全氮百分之三．一八、銨態氮百分之
    ０．四二、水溶性磷酐百分之０．六七、水溶性全氣化鉀百分之０．九二；被告
    提出之肥料成分為全氮百分之三．七九、銨態氮百分之０．四一、水溶性磷酐百
    分之０．八八、水溶性氣化鉀百分之一．二。
　(五)原告及被告提出之肥料，經本院囑託行政院農業委員會農業藥物毒物試驗所檢驗
    有無摻入其他溶劑，檢驗結果，原告及被告提出之肥料均未檢出嘉磷塞及三乙醇
    胺成分，惟原告之肥料含有2,4,5-T成分百分之三．二八。
八、得心證之理由：
　(一)原告主張其於九十年二月二十一日因使用被告販售之系爭肥料，致所種植之葡萄
    樹死亡，原所結之葡萄均老化長不大之事實，雖為被告所否認，然查，原告於九
    十年三月九日曾對系爭肥料施用於其種植之葡萄產生損害，聲請保全證據，經本
    院於九十年四月二日勘驗結果，現場發現葡萄尚未成熟、葡萄葉有些乾枯，果實
    有些乾枯等情，業經本院調取九十年度聲字第一二三號保全證據卷宗查明，是原
    告主張其所種植葡萄樹有葉子及果實乾枯情形，應堪採信。
　(二)又原告所種植之葡萄樹雖有葉子及果實乾枯情形，然被告既否認係因使用系爭肥
    料所致，辯稱原告使用之肥料疑似加入其他溶劑等語。嗣經本院囑託行政院農業
    委員會台中區農業改良場，以兩造分別提出之肥料，依原告施用之方法及被告產
    品說明書進行試驗結果，原告提出之肥料不論依何種方法施用，施用之第一日均
    呈新葉明顯枯萎、老葉略枯萎情形，至第十四日均呈新葉明顯枯萎黃化、老葉明
    顯枯萎黃化，果實枯萎，老葉、新葉正常率均為零（即試驗之Ａ、Ｂ區）。而依
    被告提出之肥料，並依產品說明施用結果，第一天新葉略呈枯萎、老葉生育正常
    ，至第十四天新葉生育正常、老葉生育正常，老葉及新葉正常率均為百分之百（
    即試驗之Ｃ區）。另以被告提出之肥料，依原告之施用方法試驗結果，第一天新
    葉枯萎、老葉略呈枯萎，第七日新葉皺縮且部分停止生長、老葉略微枯萎，至第
    十四日，新葉皺縮且停止生長，老葉略微枯萎，老葉正常率為百分之九十五，新
    葉正常率為百分之二十（即試驗之Ｄ區）。此有行政院農業委員員會台中區農業
    改良場九十三年六月十八日台中改作環字第０九三００三五七七號函可稽附試驗
    報告一件可稽，且為兩造所不爭執。是由該試驗結果，可知原告提供之肥料施用
    後，老葉及新葉均呈枯萎情形，而被告提供之肥料，依其產品說明書施用後，並
    無原告主張之情形存在，客觀上可認兩造提供之肥料內含物應不相同。再參以原
    告聲請保全證據時，行政院農業委員會台中區農業改良場九十年四月六日九０農
    中改作字第九００００一七０一號函所載「本場派員於九十年四月二日會同貴院
    人員鑑定，據現場農民口述噴施『（保）綠八一八』混合貝芬替等三種農藥後發
    生葉片焦黃，枝不再生長及果粒不肥大等情形，由於噴施藥劑迄今已有一段時間
    ，無法確認是否該種藥劑所引起之藥害或肥害」等語，則被告主張原告提出之肥
    料有加入其他溶劑等語，應非無據。至以被告所提出之肥料，依原告施用之方法
    試驗結果，雖亦有枯萎情形，然原告既未依說明書施用，尚不能因此即認為被告
    販售之肥料有瑕疵。
　(三)兩造對原告及被告提出試驗之肥料成分是否相同，原告之肥料有無加入其他溶劑
    等情，均有爭執。經本院囑託經濟部標準檢驗局台中分局依系爭肥料登記證之成
    分檢驗結果，兩造提出之肥料均有肥料登記證所示全氮、銨態氮、水溶性磷酐、
    水溶性全氣化鉀成分，僅比例有所不同，此有經濟部標準檢驗局台中分局九十四
    年一月十日經標中六字0000000000０號函所附試驗報告可稽。而經本
    院囑託行政院農業委員會農業藥物毒物試驗所就兩造提出之肥料檢驗有無摻入其
    他溶劑結果，原告及被告提出之肥料均未檢出嘉磷塞及三乙醇胺成分，僅原告之
    肥料含有2,4,5-T成分百分之三．二八，此有行政院農業委員會農業藥物毒物試
    驗所九十四年一月十二日藥試化字第０九四二五００二九九號函可按。依該函所
    附2.4.5-T簡要資料記載「2.4.5-T為合成植物生長素除草劑的一種，同其酯類或
    鹼金屬鹽類衍生化合物等，皆可供做農地、灌溉渠道除草劑或灌木、森林之落葉
    劑。本藥劑在國內未經主管機關登記許可使用於農作物之栽培管理，在國外亦因
    產品中含有不純物『戴奧辛（dioxin），有致癌與致畸胎之虞而遭多國禁用」，
    則原告提出之肥料既含有2,4,5-T成分，該成分可供除草劑、落葉劑之用，顯足
    令原告種植之葡萄樹產生葉子、果實枯萎情形，是被告辯稱原告係將系爭肥料加
    入其他溶劑等語，應為可採。至原告雖主張被告提出之肥料係事後製造云云，然
    此為被告所否認，且被告販售之肥料為供生長使用，該2,4,5-T成分則具有相反
    之作用，衡諸常理，被告販售之肥料顯無加入2,4,5-T成分之必要，原告上開主
    張，尚無可採。
　(四)綜上所述，本件原告向被告購買系爭肥料後，既將肥料加入其他溶劑，則原告所
    種植之葡萄樹所發生葉子、果實枯萎之情形，自不能認係被告販售之系爭肥料有
    瑕疵所致，是原告主張被告販售之肥料有瑕疵，致其受損害云云，即無可採。從
    而，原告依民法第一百八十四條第一項、第一百八十八條、第二百二十七條、第
    三百五十四條等規定，請求被告連帶給付一百八十萬六千元及法定遲延利息，為
    無理由，應予駁回。
  (五)原告之訴既經駁回，其假執行之聲請即失所附麗，應併予駁回。
九、訴訟費用負擔之依據：民事訴訟法第七十八條。
中　　　華　　　民　　　國　　九十四　　年　　　三　　　月　　 十五　 　日
                                    臺灣彰化地方法院民事第二庭
~B法　　　官　羅秀緞
右為正本係照原本作成。
如對本判決上訴須於判決送達後廿日內向本院提出上訴狀。
~B法院書記官　楊年雄
中　　　華　　　民　　　國　　九十四　　年　　　三　　　月　　　十六　　日
